【裁判字號】    91,簡,1106
【裁判日期】    920815
【裁判案由】    強制汽車責任保險法
【裁判全文】
臺北高等行政法院判決                            九十一年度簡字第一一○六號
    原      告  甲○○
    被      告  臺北市政府交通局
    代  表  人  林志盈（局長）
右當事人間因強制汽車責任保險法事件，原告不服台北市政府中華民國九十一年十二
月十七日府訴字第○九一二八七二六四○○號訴願決定，提起行政訴訟，本院判決如
左：
    主  文
原告之訴駁回。
訴訟費用由原告負擔。
    事  實
一、事實概要：
    原告所有ＤＧ–三八六０號自用小客車於民國九十一年七月七日十五時十五分，
    於省道臺十一線四十九公里處，遭花蓮縣警察局鳳林分局豐濱分駐所執勤員警攔
    檢查獲原告超速駕駛（該路段速限為六十公里，經測速八十五公里，超速二十五
    公里），違反道路交通管理處罰條例之規定，同時查獲原告未依規定投保該車強
    制汽車責任保險，案移至臺北市監理處填具九十一年七月十六日北市監四裁字第
    二０–Ｐ一０三四０Ｅ二四號舉發違反強制汽車責任保險事件通知單予以舉發，
    該通知單並載明應到案日期為九十一年八月五日前。經原告於九十一年八月九日
    以書面向臺北市監理處申訴，經該處以九十一年八月十六日北市監四字第０九一
    三四０九一六００號函復原告，歉難同意免罰。被告並以未具日期北市交監裁字
    第二０–Ｐ一０三四０Ｅ二四號違反強制汽車責任保險事件裁決書，處以原告新
    台幣（下同）六千元罰鍰。原告不服，於九十一年八月二十八日經由被告向台北
    市政府提起訴願。嗣被告因訴願理由表示前開裁決書記載未完全，被告所屬台北
    市監理處乃以九十一年九月四日北市監四字第０九一三四三二六四００號函檢附
    與前開裁決書文號、違規事實及處分依據俱相同之經補充記載後之被告九十一年
    九月三日北市交監裁字第二０–Ｐ一０三四０Ｅ二四號違反強制汽車責任保險事
    件裁決書予原告，之後原告訴願亦遭決定駁回，遂向本院提起行政訴訟。
二、兩造聲明：
  (一)原告聲明：
    1.訴願決定及原處分均撤銷。
    2.訴訟費用由被告負擔。
  (二)被告聲明：
    1.駁回原告之訴。
    2.訴訟費用由原告負擔。
三、兩造之爭點：原告所有ＤＧ–三八六０號自用小客車，是否未依規定投保強制汽
    車責任保險，而應依強制汽車責任保險法第四十四條第一項規定處罰？
  (一)原告主張之理由：
    1.原告於九十一年七月七日被花蓮縣警察局員警攔檢超速時，員警僅告知車輛超
      速違規，並未詢問有關投保強制汽車責任險保險及查驗保險證之事，亦即當場
      未舉發違反強制汽車責任險保險事宜，原告於接到違規超速通知書時，於九十
      一年七月十七日以郵政劃撥儲金存款繳清罰鍰一千九百元結案。
    2.系爭事件以超速違規一次，既經處罰一千九百元，且又經原告繳清罰鍰結案，
      況且攔檢超速時，又無同時舉發違反強制汽車責任險保險情事，事後不應再查
      車輛之相關資料，再予重複舉發違反強制汽車責任保險事件，有違一事不二罰
      之原則。系爭事件，僅係舉發一事超速行為而已，此前後兩次罰鍰，係屬法條
      競合，可採從一重處罰即可。
  (二)被告主張之理由：
    1.依強制汽車責任保險法第四十四條第一項規定：「汽車所有人未依規定投保本
      保險，或依保險期間屆滿前未再行投保者，其處罰依下列各款規定：一、經公
      路監理機關或警察機關攔檢稽查舉發者，由公路主管機關處新臺幣六千元以上
      三萬元以下罰鍰，並扣留車輛牌照至其依規定投保後發還。．．．」依強制汽
      車責任保險法施行細則第十六條規定：「本保險之保險證應隨車攜帶備驗，於
      公路監理機關執行路邊稽查或警察機關執行交通勤務時，汽車駕駛人或所有人
      均應配合提示保險證；未能提示者，由稽查人員通報公路主管機關處理。公路
      主管機關依前項通報資料查明汽車所有人未依規定投保本險，或原保險期間屆
      滿前未再行投保者，依本法第四十四條規定處分之。」依汽車所有人違反強制
      汽車責任保險事件裁決罰鍰繳納處理細則第十八條第一項之規定：「違反本保
      險事件之汽車所有人，逾指定應到案日期三十日，尚未依規定自動繳納罰鍰或
      到案聽裁決者，處罰機關應依標準表逕行裁決之。」違反道路交通管理事件統
      一裁罰標準及處理細則第十一條第一項第一款規定：「對於違反本條例之行為
      ，應按其違反條款規定之處罰對象，填製舉發違反道路交通管理事件通單．．
      ．，．．．一、當場舉發者，被查獲之行為人為受處分人時，駕駛人姓名欄，
      應註明其姓名後，交付該行為人簽名或蓋章收受之；拒絕簽章者，並記明其事
      由，『視為已收受』；．．．」。
    2.原告所有ＤＧ–三八六○號自用小客車，於九十一年七月七日遭警察路邊查獲
      違反道路交通管理處罰條例之規定，同時查獲原告未依規定投保強制汽車責任
      保險，案移至臺北市監理處填具九十一年七月十六日北市監四裁字第二○–Ｐ
      一○三四○Ｅ二四號舉發違反強制汽車責任保險事件通知單；被告以北市交監
      裁字第二○–Ｐ一○三四Ｅ二四號違反強制汽車責任保險事件裁決書，處六千
      元罰鍰，此有臺北市監理處舉發違反強制汽車責任保險事件通知單及被告北市
      交監裁字第二○–Ｐ一○三四○Ｅ二四號違反強制汽車責任保險事件裁決書影
      本附卷可稽。原告主張警員攔檢時未詢問有關強制汽車責任保險事宜，而且既
      已罰超速，不應一事二罰，再罰強制汽車責任保險事件。惟查，依強制汽車責
      任保險法施行細則第十六條規定，不論警員當時有否詢問，只要公路主管機關
      依前項通報資料查明汽車所有人未依規定投保本險，或原保險期間屆滿前未再
      行投保者，即依強制汽車責任保險法第四十四條規定處分之。至於超速係違反
      道路交通管理處罰條例事件；而汽車所有人未依規定投保強制汽車責任保險，
      或原保險期間屆滿前未再行投保者，係違反強制汽車責任保險法。二者係兩件
      事，分屬兩種法規，不可一併而言。
    理  由
一、原告所有ＤＧ–三八六０號自用小客車於九十一年七月七日十五時十五分，於省
    道臺十一線四十九公里處，遭花蓮縣警察局鳳林分局豐濱分駐所執勤員警攔檢查
    獲原告超速駕駛（該路段速限為六十公里，經測速八十五公里，超速二十五公里
    ），違反道路交通管理處罰條例之規定，同時查獲原告未依規定投保該車強制汽
    車責任保險，案移至臺北市監理處填具九十一年七月十六日北市監四裁字第二０
    –Ｐ一０三四０Ｅ二四號舉發違反強制汽車責任保險事件通知單予以舉發，該通
    知單並載明應到案日期為九十一年八月五日前。經原告於九十一年八月九日以書
    面向臺北市監理處申訴，經該處以九十一年八月十六日北市監四字第０九一三四
    ０九一六００號函復原告，歉難同意免罰。被告並以未具日期北市交監裁字第二
    ０–Ｐ一０三四０Ｅ二四號違反強制汽車責任保險事件裁決書，處以原告六千元
    罰鍰。原告不服，於九十一年八月二十八日經由被告向台北市政府提起訴願。嗣
    被告因訴願理由表示前開裁決書記載未完全，被告所屬台北市監理處乃以九十一
    年九月四日北市監四字第０九一三四三二六四００號函檢附與前開裁決書文號、
    違規事實及處分依據俱相同之經補充記載後之被告九十一年九月三日北市交監裁
    字第二０–Ｐ一０三四０Ｅ二四號違反強制汽車責任保險事件裁決書予原告，之
    後亦遭決定駁回之事實，有被告九十一年九月三日北市交監裁字第二０–Ｐ一０
    三四０Ｅ二四號裁決書及台北市政府九十一年十二月十七日府訴字第○九一二八
    七二六四○○號訴願決定書在卷可憑，堪信為真實。
二、按強制汽車責任保險法第四條規定：「汽車所有人應依本法規定投保本保險。：
    ：：」第四十四條第一項第一款規定：「汽車所有人未依本法規定投保本保險，
    或本保險期間屆滿前未再行投保者，其處罰依下列各款規定：一、經公路監理機
    關或警察機關攔檢稽查舉發者，由公路主管機關處新臺幣六千元以上三萬元以下
    罰鍰，並扣留車輛牌照至其依規定投保後發還。」第四十五條第二項規定：「汽
    車所有人接獲違反本保險事件通知單後，應於十五日內到達指定處所聽候裁決；
    逾期未到案者，得逕行裁決之。但行為人認為舉發之事實與違規情形相符者，得
    不經裁決，逕依各該條款罰鍰最低額，自動向指定之處所繳納結案。」同法施行
    細則第四條規定：「汽車所有人依本法第十五條規定投保本保險，應有定期一年
    以上之保險期間，並應至遲於期滿前一個月內辦妥續保手續。」第十六條規定：
    「本保險之保險證應隨車攜帶備驗，於公路監理機關執行路邊稽查或警察機關執
    行交通勤務時，汽車駕駛人或所有人均應配合提示保險證；未能提示者，由稽查
    人員通報公路主管機關處理。」汽車所有人違反強制汽車責任保險事件裁決罰鍰
    繳納處理細則第十八條第一項規定：「違反本保險事件之汽車所有人，逾指定應
    到案日期三十日，尚未依規定自動繳納罰鍰或到案聽候裁決者，處罰機關應依標
    準表逕行裁決之。」
三、本件原告於九十一年七月七日十五時十五分，在省道臺十一線四十九公里處，遭
    花蓮縣警察局鳳林分局豐濱分駐所執勤員警攔檢查獲原告超速駕駛其所有ＤＧ–
    三八六０號自用小客車之事實，同時查獲原告未依規定投保強制汽車責任保險，
    此有臺北市監理處北市監四裁字第二０─Ｐ一０三四０Ｅ二四號舉發違反強制汽
    車責任保險事件通知單及被告北市交監裁字第二○–Ｐ一○三四○Ｅ二四號違反
    強制汽車責任保險事件裁決書影本附卷可稽。雖上述舉發違反強制汽車責任保險
    事件裁決書未載明「應到案時間」及「違規地點」，但被告已另行補送九十一年
    九月三日北市交監裁字第二０｜Ｐ一０三四０Ｅ二四號違反強制汽車責任保險事
    件裁決書予原告，該補送經更正之裁決書已記載應到案日期為九十一年九月十八
    日，到案日期已重行起算，對原告之權益並無影響。又原告於九十一年七月七日
    十五時十五分於省道臺十一線四十九公里處超速駕駛，遭花蓮縣警察局鳳林分局
    豐濱分駐所執勤員警攔檢舉發，並由花蓮縣警察局開具九十一年七月七日花警交
    字第Ｐ00000000號舉發違反道路交通管理事件通知單，該通知單上收受
    通知單者簽章欄內即署名「甲○○」，與原告本人姓名相符，此有前開舉發通知
    單影本附卷可稽，該舉發通知單並已寄送至原告所有ＤＧ｜三八六０號自用小客
    車之車籍地址（即台北市南港區○○○路○段七十巷十號），原告亦不爭執於上
    揭時地駕車經警欄檢查獲其超速之事實，堪認原告確有於前述時地遭攔檢稽查之
    事實。而本件裁決處分書之違規事實部分，亦已載明「未依規定投保或保險期間
    屆滿前未再投保經攔檢稽查舉發者」，雖未註明實際違規地點，然配合前開舉發
    通知單之記載事項，足可認定本件原告經攔檢稽查之地點。
四、再查，原告所提新安產物保險股份有限公司出具之強制汽車責任保險投保證明顯
    示，原告強制汽車責任保險期間為九十年七月六日中午十二時至九十一年七月六
    日中午十二時，以及九十一年七月十二日中午十二時至九十二年七月十二日中午
    十二時，則原告於九十一年七月七日十五時十五分於省道臺十一線四十九公里處
    超速駕駛經警查獲時，確未依規定投保或保險期間屆滿前未再投保經攔檢稽查舉
    發亦可信實。原告雖主張九十一年七月七日被花蓮縣警察局員警攔檢超速時，員
    警僅告知車輛超速違規，並未詢問有關投保強制汽車責任險保險及查驗保險證之
    事，亦即當場未舉發違反強制汽車責任險保險事宜云云。但查，原告於前揭時地
    既經員警執行交通勤務查明原告確未依規定投保，縱員警口頭上未加詢問原告投
    保強制保險事宜，仍不妨公路主管機關依通報資料查明汽車所有人未依規定投保
    本險，或原保險期間屆滿前未再行投保者，而依強制汽車責任保險法第四十四條
    規定為處分。因此，尚不能以員警口頭上未加詢問原告投保強制保險事宜，作為
    原告有利判斷之論據。至於超速積極作為而違反道路交通管理處罰條例事件；而
    汽車所有人未依規定投保強制汽車責任保險，或原保險期間屆滿前未再行投保者
    ，係消極不作為違反強制汽車責任保險法。二者實質上為不同行為而違反不同法
    律，自得分別處罰，不生一事二罰之問題，原告主張被告違反一事不二罰原則，
    亦非有據。
五、綜上所述，被告以原告未依規定投保強制汽車責任保險違反汽車責任保險法第四
    十四條第一項第一款之規定，處六千元罰鍰，於法核無不合。訴願決定予以維持
    ，尚無違誤。原告主張前詞請求撤銷訴願決定及原處分，為無理由，應予駁回。
六、本件訴訟標的金額未逾十萬元，為適用簡易程序事件，本判決爰不經言詞辯論為
    之，併此敘明。
據上論結，本件原告之訴為無理由，爰依行政訴訟法第二百三十三條、第九十八條第
三項前段，判決如主文。
中      華      民      國    九十二    年      八      月     十五     日
                        臺 北 高 等 行 政 法 院   第 三 庭
                                                    法  官  陳國成
右為正本係照原本作成。
本件以訴訟事件所涉及之法律見解具有原則性者為限，始得於本判決送達後二十日內
向本院提出上訴狀並表明上訴理由，如已於本判決宣示後送達前提起上訴者，應於判
決送達後二十日內補具上訴理由（均按他造人數附繕本），且經最高行政法院許可後
方得上訴。
中      華      民      國    九十二    年      八      月     十八     日
                                                    書記官  王英傑


司法院資訊處製作；財團法人民間司法改革基金會備份。
